【裁判字號】    98,上易,349
【裁判日期】    980423
【裁判案由】    詐欺
【裁判全文】
臺灣高等法院刑事判決                 98年度上易字第349號
上  訴  人
即  被  告  丙○○
選任辯護人  林樹旺律師
            莊志成律師
上列上訴人因詐欺案件，不服臺灣臺北地方法院97年度易字第88
7號，中華民國97年11月28日第一審判決（起訴案號：臺灣臺北
地方法院檢察署97年度偵字第496號、第2955號），提起上訴，
本院判決如下：
    主  文
原判決撤銷。
丙○○意圖為自己不法之所有，以詐術使人將第三人之物交付，
處有期徒刑捌月，減為有期徒刑肆月，如易科罰金，以銀元佰
元即新臺幣玖佰元折算壹日。
    事  實
一、緣甲○○、丁○○、乙○○及丙○○等人共同出資成立大象
    彩色印刷製版股份有限公司（下稱大象公司），為使股東人
    數合於公司法對股份有限公司須有7人以上股東之規定，乃
    商得張淑玲（即甲○○之配偶）、劉臣俊（即丁○○之胞兄
    ）、胡秋華（即乙○○之配偶）3人同意，掛名擔任大象公
    司股東（實際上該3人均未出資，均係由甲○○、丁○○、
    乙○○及丙○○繳足全部股本）後，於民國87年間由甲○○
    出任大象公司董事長，丁○○、丙○○分任大象公司之董事
    ，乙○○則擔任大象公司之監察人，並由渠4人負責大象公
    司之實際營運。嗣於87年8月間，丙○○先向甲○○等人表
    示因「家庭失和」之故，欲將其所有大象公司股份中之20萬
    股轉讓予董志平即丙○○之胞兄，並由丙○○提出董志平之
    印章及身分證資料於87年8月15日辦理股權轉讓事宜，使董
    志平於87年9月間即持有大象公司登記資本額中之20萬股，
    並經登記為大象公司之股東。嗣丙○○於88年1月間，因與
    甲○○等人經營理念不合，要求自大象公司退股，詎丙○○
    竟藉此機會，意圖為自己不法之所有，基於詐欺取財之故意
    ，明知其未經董志平授權辦理上開董志平所持有之大象公司
    20萬股股份之退股事宜，不得代為收受董志平持股部分之退
    股金，卻以消極不作為之方式施用詐術，於甲○○、丁○○
    、乙○○等人誤認董志平為丙○○之人頭股東或已授權辦理
    退股事宜，進而於與被告丙○○會算其持有股數之退股金額
    時，將董志平所持有之大象公司20萬股股份併入丙○○所持
    股份之數額內，以會算丙○○所得領取之退股金，而協議支
    付退股金1，100萬元 (依出資比例31％會算) 時，違背誠信
    ，未主動告知其僅辦理本人股權之轉讓事宜，致使大象公司
    將原應屬董志平所有之持股退股金約新臺幣（下同）507萬
    元及自87年9月起之大象公司盈餘分配款約7,554元，如數交
    付丙○○，並任由大象公司將董志平所有20萬股股份於88年
    4月2日移轉登記予林秀卿。嗣董志平發覺其名下20萬股之股
    權遭移轉壹記，於89年11月20日具狀對甲○○、丁○○、乙○○等人提出偽造文書之告訴 (下稱前案) ，甲○○等三人
    始查知上情。
二、案經臺灣臺北地方法院檢察署檢察官自動檢舉及甲○○、乙○○、丁○○訴請臺灣臺北地方法院檢察署檢察官偵查起訴
    。
    理  由
甲、程序方面：
一、按被告以外之人於審判外之陳述，雖不符前四條之規定，而
    經當事人於審判程序同意作為證據，法院審酌該言詞陳述或
    書面陳述作成時之情況，認為適當者，亦得為證據。當事人
    、代理人或辯護人於法院調查證據時，知有第159條第1項不
    得為證據之情形，而未於言詞辯論終結前聲明異議者，視為
    有前項之同意，刑事訴訟法第159條之5定有明文。
二、本件告訴人乙○○及證人董志平於偵查中及於前案審理中之
    指訴均屬傳聞證據，惟檢察官及被告對於本案各項供述、非
    供述證據，均表示無意見，且於言詞辯論終結前未聲明異議
    ，本院審酌卷附各項證據作成時之情況，並無顯不適當者，
    依法均得作為證據。
三、另辯護人主張大象公司87年度資產負債表沒有證據能力云云
    。惟上開資產負債表係大象公司會計人員依該公司依公司資
    產、負債情形逐項列計而得，並報請公司經理、董事長核章
    ，係公司從事會計業務之人員，業務上所須製作之證明文書
    ，並無顯不可信之情形，依刑事訴訟法第159之4第2款，自
    有證據能力。
乙、實體部分：
一、訊據被告丙○○坦承曾於87年8月間向甲○○、丁○○、乙○○等三人 (下稱甲○○等人) 表示欲將其所有之部分大象
    公司股份即20萬股轉讓予董志平，且於87年8月15日由被告
    提出董志平之印章及身分證資料辦理股權轉讓事宜，使董志
    平於87年9月間即持有大象公司20萬股之股份，並登記為大
    象公司之股東。嗣被告於88年1月間，因與其餘股東甲○○
    等人經營理念不合，便要求退股，且於88年1月22日與甲○○等人達成退出大象公司之協議，並已領取1,100萬元退股
    金之事實，惟矢口否認有詐欺取財之犯行，辯稱：於協商退
    股事宜時，甲○○等人未提及退股金應以多少股份比例作為
    計算基準，亦拒絕提出大象公司最新之資產負債表、公司資
    產為估算，僅徒以被告之出資比例31％（44萬5,000股）會
    算，算得退股金為1,100萬元，而依甲○○等人編撰之大象
    公司87年資產負債表所列，大象公司資產總額為7,636萬
    5,567元，總股數為140萬股，依被告持股數24萬5,000股計
    算，其約可分得1,336萬餘元（資產7,636萬5,567元×245,
    000股/1,400,000總股數≒13,363,974元），另依大象公司
    向國稅局申報之87年資產負債表所列，大象公司資產總額則
    為9, 721萬3,309元，依其上開持股數計算，約可分得1,701
    萬餘元（9,721萬3,309元×245,000股/1,400,000總股數≒
    17,012,309元），故依上開甲○○等人編撰之大象公司87年
    資產負債表或提出向國稅局申報之87年資產負債表計算結果
    ，被告應分配之退股金本不止於其真正所分配到之1,100 萬
    元。又甲○○等人以44萬5,000股作為計算標準，非被告施
    用詐術所為，於退股協商過程中均未提及董志平之股份問題
    ，甲○○等人逕將包含董志平所有之20萬股併為計算，充其
    量僅是甲○○等人意思表示是否發生錯誤之問題，顯與詐欺
    無關，且於法院審理時，被告提出經濟部97年4月22日經授
    中字第09732091020號函，表示經濟部已撤銷大象公司88年2
    月6日以後歷次變更登記及解散登記，並回復至原台灣省政
    府建設廳87年9月5日建三字第224650號函核准之登記狀態，
    並據以召開97年第一次臨時股東會；又甲○○等人倘當初誤
    信被告將董志平所屬大象公司股份一併列入退股之股份，何
    以未要求被告提供董志平之印章，以便辦理股份轉讓，反而
    指使不知名之人盜刻董志平之印章並盜蓋於股權轉讓書云云
    。
二、經查：
(一)被告已領取大象公司1,100萬元之退股金無誤：
    於85年間，甲○○、丁○○均擁有大象公司之股數425,000
    股、乙○○擁有股數55,000股，被告擁有股數445,000股，
    胡秋華擁有股數10,000股，張淑玲、劉臣俊均擁有股數20,
    000股，嗣於87年9月5日大象公司變更登記之後，甲○○、
    丁○○均擁有大象公司之股數425,000股、乙○○擁有股數
    55,000股，被告擁有股數245,000股，胡秋華擁有股數10,
    000股，張淑玲、劉臣俊均擁有股數20,000股，董志平擁有
    股數200,000股，且被告於88年1月22日與甲○○等人達成退
    出大象公司之協議，依據上開協議，被告可獲取1,100萬元
    之退股金，甲○○等人依約交付票面金額200萬元之支票1張
    （發票日88年3月25日）、票面金額50萬元之支票18張（發
    票日為88年4月25日起至89年9月25日止，每月之25日）予被
    告，該等支票並均如期兌現等情，均有大象公司變更登記事
    項資料影本（見臺灣臺北地方法院檢察署90年度偵字第2085
    號偵查卷，下稱偵2085號卷第100-119頁）、股權轉讓協議
    書影本1份（見偵2085號卷第39-40頁）、中國農民銀行存款
    對帳單影本乙份等件附卷可稽（見偵2085號卷第58-75頁）
    ，且為被告所不否認，均堪信為真實。
(二)有關被告將大象公司20萬股股份移轉登記董志平之原因及本
    院認定董志平為人頭股東之理由：
  1.證人甲○○於原審97年11月14日審理時結證稱：被告轉讓部
    分股份給董志平時，他告訴我們與太太感情不好，怕有事故
    的話財產會被太太繼承，所以當初要求以改為股份有限公司
    的原因，改由董志平掛名當股東等語（見原審卷第237頁）
    ，且證人丁○○於原審97年11月14日審理時亦結證稱：當時
    被告要將股份轉讓給董志平時，表示跟他太太感情不和，且
    被告平時就有講這件事，並我們3人（即甲○○、丁○○、
    乙○○）也有掛名的情形，所以被告講這個理由我們沒有拒
    絕等語（見原審卷第240頁），而上開2位證人之證詞，均與
    被告前於台灣台北地方法院92年度訴字第503號案件中作證
    時所稱：轉讓股份之理由，伊跟董監事說因為家庭失和等語
    完全相符（見台灣台北地方法院92年度訴字第503號卷，下
    稱92訴卷第86頁），是可證明被告於87年8月間，的確係以
    「家庭失和」為由，要求將其所有之大象公司股份中之20萬
    股移轉登記與董志平所有，並未表明係清償積欠董志平之借
    款。證人董志平於另案偽造文書案雖證稱：他 (指被告) 77
    年買房子，跟我借60幾萬，78年左右公司要增資時，向我拿
    了70幾萬，84、85年間，大象公司電腦化，他向我調了60萬
    元等語 (原審法院92年訴字第503號卷第52頁)，惟經法官訊
    以錢之來處，答稱：時間久了，可用書面陳報帳號等語 (同
    上卷第57頁) ，卻始終未能呈報。且俗話說：「有借有還，
    再借不難」，證人董志平如確有出借上開款項予被告，被告
    當時均有正當工作，且一度擔任大象公司負責人，薪資優渥
    ，豈可能多年來均未償還，而須於多年後再以股權轉讓方式
    折抵，實難遽採。
  2.又證人甲○○於原審審理時結證稱：因當初被告告訴我們是
    請董志平當掛名股東，所以我們都直接跟被告談。關於退股
    部分我們協商很多次，每次協商都只有我們4人（即被告、
    甲○○、丁○○、乙○○）在場，且協商的退股金一直都不
    是我們爭議的重點，被告所要求的87年之前的盈餘分配款及
    87年當年度的盈餘都是以董志平還未進入公司掛名當股東之
    前的被告持股比例來計算，協議時被告有親口講到一段關於
    股金被告1,100萬、甲○○1,100萬、丁○○1,100萬、乙○○250萬，而4個人的金額加起來就是大象公司的實際股份，
    是以當時的計算方式來看，被告根本沒有把董志平當作是公
    司的股東等語（見原審卷第237頁反面、第239頁），且證人
    丁○○亦於原審審理時結證稱：甲○○、被告及伊3人的股
    份比例係從我們3人進入公司開始，投資股款及後來的增資
    都是依據最原始的比例來計算，我們3人比例都在31％，剩
    下的才是乙○○的部分。談退股時沒有談及董志平部分如何
    處理，因我們的認知為董志平是被告的人頭，所以沒有特別
    去做處理等語（見原審卷第240頁），又證人乙○○於偵查
    中亦曾證稱：我們算給被告之退股金包含被告讓與給董志平
    之部分，因為我們認為被告之股份包含董志平之股份在內，
    董志平之入股完全係由被告在處理，就像我們其他股東也有
    太太或兄弟姊妹入股，但實際上都是我們4個主要股東在處
    理，其他人只是依附我們4個人而已等語（見臺灣臺北地方
    法院檢察署96年度他字第8498號卷，下稱他8498號卷第29頁
    ），可知，甲○○等人與被告於88年1月份洽談自大象公司
    退股事宜時，因其等三人之親屬均為人頭股東，故認董志平
    亦係被告之人頭股東，而以被告當時名下之股份加上董志平
    所持有之股分為洽談退股條件之基礎。
  3.再查被告於88年1月22日在大象公司與甲○○等人商談退股
    事宜時，確曾親口表示有關大象公司資產之分配，股金部分
    甲○○、丁○○及被告均應各分配1,100萬元，乙○○則應
    分配250萬元等語，有錄音譯文可佐 (他字卷第19頁)，且業
    據前案勘驗被告等人提出之錄音帶，核與卷附譯文相符無訛
    ，有勘驗筆錄1件附卷足稽（見92訴卷第40頁）。上開數額
    ，正是依其等原始股權比例計算得來。且由大象公司88年1
    月15日股東常會會議記錄觀之（見偵2085號卷第94頁至第96
    頁），亦可知當天被告確有出席並簽到，且依卷附88年1月
    22日所簽「股權轉讓協議書」，股權轉讓條件第1項即為股
    金1,100萬元等情，是給付總額達1,100萬元之退股金等條件
    ，顯係告訴人與被告依上開錄音內容協議之結果。被告雖稱
    告訴人等只提出其中一次協議之錄音帶，而非全部，然其餘
    會談內容是否有錄音，並未可知，縱有錄音，亦未必與本件
    待證事實有關，自不能資為有利於被告之認定。
  4.被告固自承：沒有跟董監事談董志平也要退股，且伊不能代
    表董志平等語（見92訴卷第87-88頁），證人董志平於前案
    在本院審理時亦否認委託被告丙○○全權代理或處理任何轉
    讓股權等語（見92年度上訴字第3985號卷第84頁）。惟被告
    與證人係胞兄弟，被告既認為大象公司經營不善，急欲退股
    ，如董志平非人頭股東，理應告知董志平是否同時辦理退股
    手續。證人董志平於原審證稱：丙○○有說他與公司鬧意見
    ，不好相處，如果真是不好相處，他會退出，----丙○○將
    股權20萬股轉讓給伊後，伊從來沒有參加過公司股東會議，
    公司從來沒有通知過我，也沒有拿過公司的股息或股利等語
    (見92年訴卷第51頁-58頁)，若證人董志平非人頭股東，既
    是大股東，大象公司豈有不通知其出席股東大會之理，且未
    執行業務之股東，最關切者仍公司是否賺錢，每年能分得多
    少股息、股利，證人董志平卻從未關心，亦與常情有違。縱
    認董志平確非被告之人頭股東，被告明知其確未獲得董志平
    授權移轉所屬股份之退股事宜，無從代為收受董志平持股部
    分之退股金之事實，被告卻仍向甲○○等人表示其應分配之
    退股金為1,100萬元 (即以持股比例為31％計算），顯有使
    甲○○等人誤認董志平之持股實際為丙○○所有，並以之計
    算退股金額，其有客觀詐欺犯行與主觀故意與意圖甚明。
(三)退股金額之計算基礎如下：
  1.被告丙○○於偵查中承認：大象公司成立當時，伊沒有出資
    ，嗣於74年時，伊承接哥哥董志平之股份40萬元，之後再陸
    續以盈餘或是現金增資擴充為1,100萬元，所以1,100萬元是
    從445,000股擴充而成的等語（見他8498號卷第26頁），進
    而由大象公司86年度及87年度之資產負債表、損益表及87年
    度盈餘分配表詳細以觀（見偵2085號卷第37-38頁、第51-55
    頁），大象公司之總股本為3,550萬元，而甲○○等人實際
    支付被告之退股金1,100萬元確係以約31％之比例計算（355
    0,000×31%=1,100,500），另就歷年未分配盈餘部分，87年
    度盈餘分配支付額49,157元（158,644×31％=49,179，約等
    同於該年度盈餘支付額49,157元）及86年度以前未分配之總
    盈餘支付額230萬元（7,583,839×31％=2,350,990元，據甲○○等人陳稱另50,990元業經以現金支付），上開支付款項
    均以被告總持股比例31％之比例計算。被告雖辯稱：協議當
    時未見上開資產負債表云云，惟大象公司有於88年1月15 日
    召開87年度股東常會，被告亦在會議紀錄上簽名，該會討論
    事項第一案即係87年盈餘損益討論事項，會議紀錄亦附有87
    年12月31日製作資產負債表，有會議紀錄乙份及資產負債表
    各乙份可佐 (他字卷第8頁、第13頁)。本件股權轉讓協議書
    係於88年1月22日簽署，已在股東常會之後，被告亦參與股
    東常會，豈能推諉不知？所辯自不可採。
  2.被告另辯稱：依大象公司87年資產負債表所列，該公司資產
    總額為7,636萬5,567元，總股數為140萬股，依被告持股數
    24萬5,000股計算，其約可分得1,336萬餘元，另依大象公司
    向國稅局申報之87年資產負債表所列，大象公司資產總額則
    為9,721萬3,309元，依其上開持股數計算，約可分得1,701
    萬餘元，故依上開甲○○等人編撰之大象公司87年資產負債
    表或提出向國稅局申報之87年資產負債表計算結果，伊應分
    配之退股金本不止於其真正所分配到之1,100萬元云云。惟
    依據一般會計準則以觀，在資產負債表上，總資產減去總負
    債之餘額方等於股東權益。茲被告於88年1月間要求自大象
    公司退股，其所能主張之權利亦應僅及於當時大象公司股東
    權益之餘額，絕無僅以大象公司之總資產來計算，而故意忽
    略大象公司負債之理，是以上開所述原則來計算，若依大象
    公司87年資產負債表所列（見偵2085號卷第51-52頁），大
    象公司資產總額雖為7,636萬5,567元，但其負債達4,070萬
    6,923元，股東權益僅有3,565,864元（含股本35,500,000元
    在內），總股數為140萬股，依被告當時所持有之股數24萬
    5,000股計算，被告之退股金及可分配盈餘合併僅約624萬餘
    元，另若依大象公司向國稅局申報之87年資產負債表所列（
    見原審卷第192頁），大象公司資產總額則為9,721萬3,309
    元，但其負債亦高達73,610,676元，股東權益僅有23,602,
    663元（含股本1,400,000元在內），依其上開持股數粗略計
    算，包含被告之退股金及可分配盈餘合併僅約413萬餘元，
    可知不論以上開哪份大象公司87年度之資產負債表為計算基
    礎，被告所能獲取之退股金及未分配盈餘之總額，均遠低於
    被告實際上已領取之退股金1,100萬元。
  3.另由上開大象公司87年度資產負債表及損益表觀之，可知於
    87年度大象公司之股本為3,550萬元，且淨收益為158,644元
    ，進而以董志平名下所擁有之14.3％股份比例計算（持股
    200,000/總股數1,400,000=14.3％），本應由董志平享有之
    退股金約為507萬元（總股本3,550萬元乘以14.3％）及自87
    年9月起之大象公司盈餘分配款約為7,554元（87年度盈餘
    158,664元乘以14.3％再乘以4個月/12個月）。參以被告於
    轉讓20萬股股份予董志平前之持股比例的確係占大象公司總
    股數約31％（持股425,000/總股數1,400,000≒31％），惟
    於退股當時其名下持股比例僅占約17.5％（持股245,000/總
    股數1,400,000≒17.5％），足見甲○○等人所稱因誤信董
    志平為被告借名登記之人頭，進而將應屬董志平所有之持股
    退股金約507萬元及自87年9月起之大象公司盈餘分配款約7,
    554元隨同交付被告，均堪信為真實。
(四)被告非單純事實之沈默，而應成立不作為詐欺之依據：
  1.按刑法第339條第1項所謂之詐術，並不以欺罔為限，即利用
    人之錯誤而使其為財物之交付，亦不得謂非詐欺，最高法院
    24年上字第4515號著有判例可資參照。此種不作為詐欺罪之
    成立，應以有作為之義務為前提，即依法律有義務或因自己
    之行為有防止結果發生之義務者，竟違背此義務，故意不告
    知，利用對方繼續陷於錯誤之狀態，使為財物之交付者即足
    當之。換言之，不作為詐欺之保證人地位，乃基於該地位，
    而使行為人對於相對人產生一種應加以說明，以防止相對人
    發生錯誤之義務，即刑法教科書所稱之「不純正不作為犯」
    ，詐欺罪之不法內涵尤重行為反價值上，不惟在於侵害他人
    之財產法益，更在於行為人詐術之實施，致使他人陷於錯誤
    （許玉秀大法官著，主觀與客觀之間，第330頁）。
  2.復按消極之不作為與單純之沈默之區別，在於行為人是否負
    有告訴義務，倘行為人依法令、誠信原則或交易習慣而負有
    真實告知之義務，竟隱而不相告，致相對人陷於錯誤，而交
    付財物或得不法之利益者，即得成立詐欺罪。本件，被告丙○○為大象公司之原始股東，就其實際持股比例應知之甚詳
    ，於其與甲○○等3人洽談退股事宜時，衡情就攸關自身權
    益之細節，自格外謹慎小心。被告與告訴人所簽「股權轉讓
    協議書」，本質上為契約行為，自應受交誠信原則之拘束。
    根據被告與甲○○等人於88年1月22日協商退股事宜之錄音
    譯文可知（見偵2085號卷第172-179頁），會談重點在於雙
    方因理念不合，討論由一方退出大象公司之經營，被告即負
    有轉讓所掌控大象公司股權之義務（包含屬於人頭股東董志
    平之股份）；何況股權數量對於退股金額影響甚鉅，自屬交
    易之重要事項，足以左右當事人是否決定股權移轉、退股金
    額計算多寡等重大因素。本件係依被告之出資比例31％（44
    萬5,000股）會算退股金額，已如上述，被告丙○○明知其
    原始股權，其中20萬股已於87年9月間轉讓予董志平，且甲○○等人係認董志平之持股實際為丙○○所有，董志平僅係
    丙○○人頭，乃依被告之原始股權比例計算退股金額，被告
    如認其僅辦理本人股權部分之退股，則依誠信原則，被告自
    應明白告知甲○○等人其退股股數，重新計算比例，其隱瞞
    上情未告知，已非單純事實之沈默，自屬施用詐術致使告訴
    人陷於錯誤，而交付退股金，且被告丙○○不作為詐欺行為
    與告訴人等交付財物之行為間，確有相當因果關係。被告自
    應負詐欺取財之罪責。
(五)本件被告自大象公司辦理退股之後，依股權轉讓協議書之記
    載，退股金係第一次支付二百萬元，其餘九百萬元分一年半
    支付，迄89年9月25日始付清。協議書約定事項後並註明：
    「就辦理股權轉移手續所需之一切資料、印鑑，丙○○應無
    條件提供」。其中，董志平名下之二十萬股，係於88年4月2
    日聲請移轉過戶予林秀卿，與被告之股權讓與均日期相同，
    有轉讓過戶聲請書可參 (90年偵字第2085號卷第159頁)。證
    人甲○○於原審證稱：協議書簽好、條件談好，並開立支票
    後，支票也交給丙○○，如果沒有拿到辦理股份轉讓的印章
    、身分證，我怎麼會把支票交給丙○○！且在辦的過程時間
    約1年10個月，也沒有任何人提出疑義等語 (原審卷第238頁
    )，上開證言與常情無違，自有可信之處。嗣被告領取全部
    退股金後，董志平始於89年11月間對甲○○等人提出告訴，
    否認有同意股權移轉及交付印章之事，被告亦附合其說，檢
    察官乃對甲○○等起訴偽造文書罪名，經原審判決無罪後，
    經本院92年度上訴字第3985號判決甲○○、乙○○、丁○○
    行使偽造私文書罪名，並經最高法院以95年度台上字第7153
    號判決上訴駁回在案，有上開判決在卷可稽。經濟部依上開
    確定判決，乃依公司法第9條第4項規定，撤銷88年2月6日以
    後歷次變更登記及解散登等案，並回復至原核准登記之狀態
    ，亦有該部97年4月22日經授中字第9732091020號函乙紙在
    卷可佐 (本院卷第63頁)。辯護人因之辯以：大象公司並未
    受有財產損害云云。惟詐欺罪法條所以未明定以受財產上之
    損害為要件，乃是認為不管有沒有換得相當的對價，物之交
    付本身就所交付之物而言，已經當然地造成了損害。本件，
    被告隱瞞了僅辦理自己股權退股之事實，致大象公司交付董
    志平部分股權之退股金予被告，就大象公司而言，其不應支
    付而支付，且面臨董志平關於追討股權之難題，當然受有財
    產上之損害甚明，此部分所辯亦不可採。
(六)綜上所述，被告丙○○犯罪事證明確，犯行堪以認定。其所
    辯為卸責之詞不足採信，應依法論科。
三、新舊法比較：
  1.被告行為後，刑法業已於94年2月2日修正，並自95年7月1日
    施行。修正刑法第2條第1項規定：「行為後法律有變更者，
    適用行為時之法律。但行為後之法律有利於行為人者，適用
    最有利於行為人之法律」，即採「從舊從輕」之原則。按本
    次刑法修正之比較新舊法，應就罪刑有關之共犯、未遂犯、
    想像競合犯、牽連犯、連續犯、結合犯，以及累犯加重、自
    首減輕暨其他法定加減原因（如身分加減）與加減例等一切
    情形，綜其全部罪刑之結果而為比較（最高法院95年5月23
    日95年度第8次刑庭會議決議參照）。
  2.關於罰金刑，在刑法修正前，刑法分則編各罪所定罰金刑之
    貨幣單位原為銀元，其最高罰金數額，從各該法條規定，而
    最低罰金數額，則依修正前刑法第33條第5款之規定為1元以
    上（貨幣單位為銀元），且若定有罰金刑之論罪法條係於72
    年6月25日前所制定，而該法條日後均未修正者，得依罰金
    罰鍰提高標準條例第1條前段規定，就其原定數額提高為2倍
    至10倍，其後修正者則不提高倍數，並依現行法規所定貨幣
    單位折算新臺幣條例第2條規定，以銀元1元折算為新臺幣3
    元；於刑法修正後，因刑法第33條第5款修正為：「罰金：
    新臺幣1,000元以上，以百元計算之。」，使得刑法之罰金
    貨幣單位已由銀元改為新臺幣，則刑法分則編各罪所定罰金
    刑之貨幣單位，自應配合修正為新臺幣，又為使刑法分則編
    各罪所定罰金之最高數額與刑法修正前趨於一致，乃增訂刑
    法施行法第1條之1：「中華民國94年1月7日刑法修正施行後
    ，刑法分則編所定罰金之貨幣單位為新臺幣。94年1月7日刑
    法修正時，刑法分則編未修正之條文定有罰金者，自94年1
    月7日刑法修正施行後，就其所定數額提高為30倍。但72年6
    月26日至94年1月7日新增或修正之條文，就其所定數額提高
    為3倍。」。從而，刑法分則編各罪所定罰金刑之最高數額
    ，於刑法修正前、後並無不同，惟修正後刑法第33條第5款
    所定罰金刑最低數額，較之修正前提高，自以修正前刑法第
    33條第5款規定有利於被告。
  3.又被告行為後，刑法第41條規定曾於90年1月4日經總統公布
    修正，並自同年月10日經總統公布施行，復於94年2月2日再
    經總統公布修正，並自95年7月1日起施行，而罰金罰鍰提高
    標準條例亦於95年5月17日經總統公布修正，刪除第2條有關
    易科罰金及易服勞役折算標準之規定，並自95年7月1日起施
    行。被告行為時之刑法第41條規定：「犯最重本刑為3年以
    下有期徒刑以下之刑之罪，而受6月以下有期徒刑或拘役之
    宣告，因身體、教育、職業或家庭之關係，執行顯有困難者
    ，得以1元以上3元以下折算1日，易科罰金。」，惟該條業
    於90年1月4日經修正、並於同年月10日經總統公布施行，依
    該修正後之刑法第41條第1項規定：「犯最重本刑為5年以下
    有期徒刑以下之刑之罪，而受6個月以下有期徒刑或拘役之
    宣告，因身體、教育、職業、家庭之關係或其他正當事由，
    執行顯有困難者，得以1元以上3元以下折算1日，易科罰金
    。但確因不執行所宣告之刑，難收矯正之效，或難以維持法
    秩序者，不在此限。」，嗣該條文再於94年1月7日經立法院
    修正，於同年2月2日經總統公布，於95年7月1日施行之刑法
    第41條第1項前段則規定：「犯最重本刑為5年以下有期徒刑
    以下之刑之罪，而受6個月以下有期徒刑或拘役之宣告者，
    得以新臺幣1千元、2千元或3千元折算1日，易科罰金。」，
    比較前揭行為時法、中間法、裁判時法之易科罰金折算標準
    ，以90年11月12日修正生效後、95年7月1日修正施行前之中
    間時法規定，較有利於被告，則應依刑法第2條第1項，適用
    最有利於被告之中間時法即90年1月12日修正生效後、95年7
    月1日修正生效前之刑法第41條第1項前段、95年5月17日修
    正前罰金罰鍰提高標準條例第2條等規定，定其折算標準，
    爰併諭知易科罰金之折算標準。
四、撤銷改判理由：
    原審據以論罪科刑，雖非無見，惟被告係不作為詐欺，已如
    上述，原判決事實欄認定被告曾向甲○○等人「佯稱」：董
    志平所有之大象公司20萬股之股份，實際上仍為被告所有云
    云，認被告有積極實施詐術之行為，然無卷證資料可佐，尚
    有未洽。被告上訴意旨否認犯行，雖無可取，然原判決既有
    上開可議之處，仍屬無可維持，自應由本院將原判決撤銷改
    判。爰審酌被告前無任何犯罪紀錄，有本院被告前案紀錄表
    1紙在卷可稽，素行尚佳，其因公司經營糾紛及貪圖不當利
    益，竟為本件之犯行，守法意識顯然不足，再參酌被告係不
    作為犯罪，手段尚屬平和，然已造成董志平興訟，甲○○等
    人遭判刑，所生危害程度不輕等一切情狀，量處如主文第2
    項所示之刑。再按犯罪在中華民國96年4月24日以前者，除
    本條例另有規定外，有期徒刑、拘役或罰金，減其刑期或金
    額二分之一，中華民國96年罪犯減刑條例第2條第1項第3款
    定有明文。查本件被告上開犯罪時間，係於96年4月24日之
    前，且宣告刑未逾1年6月之刑，復核無同條例所定不予減刑
    之情形，茲依同條例第2條第1項第3款規定，減其刑期二分
    之一，併諭知易科罰金之折算標準。
五、據上論斷，應依刑事訴訟法第369條第1項前段、第364條、
    第299條第1項前段，刑法第2條第1項，第339條第1項，90年
    1月12日修正生效後、95年7月1日修正生效前刑法第41條第1
    項前段，刑法施行法第1條之1，修正前罰金罰鍰提高標準條
    例第2條，現行法規所定貨幣單位折算新臺幣條例第2條，刑
    法施行法第1條之1，中華民國96年罪犯減刑條例第2條第1項
    第3款、第7條、第9條，判決如主文。
本案經檢察官王壬貴到庭執行職務。
中    華    民    國    98    年    4     月    23    日
            刑事第十七庭  審判長法  官  趙功恆
                                法  官  陳憲裕
                                法  官  陳世宗
以上正本證明與原本無異。
不得上訴。
                                書記官  魏汝萍
中    華    民    國    98    年    4     月    23    日
附錄：本案論罪科刑法條全文
刑法第339條
意圖為自己或第三人不法之所有，以詐術使人將本人或第三人之
物交付者，處5年以下有期徒刑、拘役或科或併科1千元以下罰金
。
以前項方法得財產上不法之利益或使第三人得之者，亦同。
前二項之未遂犯罰之。


司法院資訊處製作；財團法人民間司法改革基金會備份。
